臺灣彰化地方法院刑事判決　　　　　　　　　　　　　八十九年度訴字第八七九號
　　公　訴　人　臺灣彰化地方法院檢察署檢察官
　　被　　　告　甲○○
　　　　　　　　庚○○
右列被告等因偽造文書等案件，經檢察官提起公訴（八十八年度偵字第九二六三、第
九六七０號），本院判決如左：
    主  文
甲○○行使偽造私文書，足以生損害於他人，處有期徒刑伍月，如易科罰金，以佰
元折算壹日。標單上偽造之「己○○」署押沒收。
庚○○無罪。
    事  實
一、甲○○於民國八十七年七月十二日，以其夫庚○○之名義為會首，招集互助會一
    組，每會新台幣三萬元，其會員連同會首計二十二會（丙○○、丁○○、己○○
    、辛○○各參加一會，丑○○以「建發」之名義參加一會），會期至八十九年四
    月十二日止，採內標制，於每月十二日下午七時許，在彰化縣員林鎮○○街五二
    巷一號其住處開標。詎其因需求資金，竟基於意圖為自己不法所有及行使偽造私
    文書之犯意，於八十八年一月十二日，在其前揭住處，冒用會員己○○之名義，
    於標單上偽簽己○○之署押，並記載新台幣六千二百元之出標金額，偽造己○○
    之標單，足以生損害於己○○後，參加投標，而行使偽造之私文書，嗣因出標金
    額最高而得標。旋即向丙○○、丁○○、辛○○、丑○○、李雪、林金屘、謝佩
    珠、林克彥、癸○○及其餘尚未得標之活會會員佯稱係己○○得標，致各該活會
    會員陷於錯誤，而各交付其二萬三千八百元之會款，合計詐欺之會款金額達新台
    幣三十八萬零八百元。迄至八十八年七月十二日開標後，即宣布倒會。
二、案經丙○○、丁○○、己○○、辛○○、丑○○訴由台灣彰化地方法院檢察署檢
    察官偵查起訴。
    理  由
壹、被告甲○○部分：
一、右揭事實，業據被告甲○○供承明白，並經告訴人丙○○、丁○○、己○○、辛○○、丑○○指訴在卷，且有本票及互助會單等件附卷可稽。又本件互助會至八
    十八年七月十二日開標後，僅餘九會未標（自八十八年八月十二日，至八十九年
    四月十二日，共計九會），然依證人即會員壬○○證稱其參加一會，於其得標後
    ，被告隨即宣布倒會，證人即會員乙○證稱其以其女兒詹佩玉之名義參加一會，
    後借給被告甲○○標得，證人即會員癸○○證稱其參加一會，尚未得標各等語，
    並參以互助會單（附於八十八年度偵字第九六七０號卷）所載，將該互助會單未
    記載詹佩玉、壬○○已得標部分，予以更正為詹佩玉、壬○○為死會會員後可知
    ，會員丙○○、丁○○、辛○○、己○○、丑○○、李雪、林金屘、謝佩珠、林
    克彥、癸○○等十人仍為活會，亦即尚有十會未標，此並為被告甲○○所自承，
    則被告甲○○有冒用己○○名義，偽造標單，參加投標而得標，進而詐欺活會會
    員之事實甚明。再者，被告甲○○對於前揭互助會單所載，己○○部分以六千二
    百元之出標金額得標一節，亦不為爭執。是罪證明確，被告甲○○犯行應堪認定
    。
二、核被告甲○○所為，係犯刑法第二百十六條之行使第二百十條之偽造私文書罪及
    同法第三百三十九條第一項之詐欺取財罪。其偽造署押為偽造私文書之部分行為
    ，而偽造私文書之低度行為，則為行使偽造私文書之高度行為所吸收，均不另論
    罪。其所犯行使偽造私文書罪與詐欺取財罪間，有方法結果之牽連關係，應從一
    重之行使偽造私文書罪處斷。爰審酌被告甲○○尚無前科，已有返還部分會款予
    會員，及其犯罪之動機、目的、手段、所生之危害並犯罪後之態度尚稱良好等一
    切情狀，量處如主文所示之刑，並諭知易科罰金折算之標準，以資懲儆。有關易
    科罰金部分，刑法第四十一條所定：「犯最重本刑為三年以下有期徒刑以下之刑
    之罪，而受六月以下有徒期刑或拘役之宣告，因身體、教育、職業或家庭之關係
    ，執行顯有困難者，得以一元以上三元以下折算一日，易科罰金」，業於被告甲○○行為後之九十年一月十日，經總統修正公布為「犯最重本刑為五年以下有期
    徒刑以下之刑之罪，而受六個月以下有徒期刑或拘役之宣告，因身體、教育、職
    業、家庭之關係或其他正當事由，執行顯有困難者，得以一元以上三元以下折算
    一日，易科罰金。但確因不執行所宣告之刑，難收矯正之效，或難以維持法秩序
    者，不在此限。併合處罰之數罪，均有前項情形，其應執行之刑逾六月者，亦同
    」，兩相比較，依刑法第二條第一項前段規定，自應適用修正後之刑法第四十一
    條第一項規定，附此說明。偽造之標單雖未扣押，然不能證明已滅失，是其上偽
    造之「己○○」署押，應依法宣告沒收。
三、公訴意旨另認被告甲○○於八十六年十二月一日（下稱第一會互助會），以其夫
    庚○○之名義為會首，招集互助會一組，每會新台幣三萬元，採內標制，於每月
    一日在彰化縣員林鎮○○街五二巷一號其住處開標，詎被告甲○○基於意圖為自
    己不法之所有之概括犯意，連續於八十七年十一月一日、八十八年五月一日冒用
    活會會員「戊○○」、「子○○」之名義，於八十七年十一月十二日冒用前揭八
    十七年七月十二日所招集互助會（下稱第二會互助會）活會會員「丁○○」之名
    義，偽造標單，參加投標，各標得第一會、第二會互助會，足以生損害於戊○○
    、子○○及丁○○，並使活會會員陷於錯誤，而交付會款，因認被告甲○○亦連
    續涉犯刑法第二百十六條之行使第二百十條之偽造私文書罪及同法第三百三十九
    條第一項之詐欺取財罪。係以冒標第一會互助會部分，戊○○、子○○已於警訊
    中供稱渠等並未標會，且有告訴人提出之第一會互助會會單記載渠等二人分別於
    八十七年十一月以六千二百元及八十八年五月以七千二百元得標，冒標第二會互
    助會部分，告訴人丁○○亦供稱其尚未標會，並有告訴人提出之第二會互助會會
單記明丁○○於八十七年十一月十二日以五千六百元得標等情，為其論據，然此
    為被告甲○○所否認。經查：（一）第一會互助會部分，告訴人丙○○、丁○○
    、己○○、辛○○、丑○○均非該會之會員，渠等雖提出第一會互助會會單（附
    於八十八年度偵字第九二六三號卷），記載子○○於八十八年五月以七千二百元
    得標，且子○○亦於警訊中供稱沒有前往標過會等語。但證人子○○於本院結證
    稱：「有，我參加二會，其中一會以我先生廖學人名義參加，八十八年四月中旬
    我打算要標會，甲○○叫我不要標，將二會頂給他，我同意後，她說要給我壹佰
    萬，開了十張支票給我，總共壹佰萬，結果七月份就開始跳票，我只有領二張支
    票二十萬元，後來被告又還我五萬元，說其他的錢換成借款並且簽立借據給我。
    」、「（問：對你在警訊中所言有何意見？）我在警局說的跟現在講的是一樣的
    ，可能是筆錄沒有記清楚。」等語，足見證人子○○已將其互助會之債權、債務
    讓與被告甲○○，自不能以子○○未為標會，即認被告甲○○有偽造子○○之標
    單，進而詐欺活會會員之事實。又證人即會員戊○○於本院訊問時證稱其仍為活
    會會員，但不清楚其會有無被冒標等語，被告甲○○亦承認戊○○為活會會員，
    並供稱至八十八年七月一日互助會開標後，合計尚有八名活會會員等語，此核與
    互助會單記載八十八年七月由會員郭國明以八千元得標者相符，足見本互助會確
    進行至八十八年七月一日，尚餘八名活會會員（自八十八年八月一日，至八十九
    年三月一日，共計八會）無訛。然依該互助會單記載，該互助會尚有林金屘、林
    克彥、林月娥、潘淑芬、李雪、林資仁、劉素妙、許美琪等八名活會會員，則於
    加上仍為活會會員之戊○○，即為九名活會會員，而與事實不符。因此，該互助
    會單有關由何會員得標之記載，即難認完全正確。自無從以該不完全正確之互助
    會單記載戊○○於八十七年十一月以六千二百元得標，即認被告甲○○有偽造戊○○之標單，進而詐欺活會會員之事實。（二）第二會互助會部分，如前所述，
    會員壬○○已得標，會員詹佩玉之互助會已借被告甲○○得標，惟該會之互助會
    單竟未予記載，足見該互助會單有關由何會員得標之記載，亦不完全正確。也難
    僅以該不完全正確之互助會單記載丁○○於八十七年十一月十二日以五千六百元
    得標，即認被告甲○○有偽造丁○○之標單，進而詐欺活會會員之事實。綜上所
    述，此部分公訴事實，並無證據證明，本應另為被告甲○○無罪之諭知，然公訴
    人認此部分與前揭被告甲○○論罪部分有連續犯之裁判上一罪關係，爰不另為無
    罪之諭知。
貳、被告庚○○部分：
一、公訴意旨略以：被告庚○○為被告甲○○之夫，其與甲○○二人共同於八十六年
    十二月一日（下稱第一會互助會）及八十七年七月十二日（下稱第二會互助會）
    召集會員，籌組互助會，由庚○○擔任會首，並與甲○○共同收取會款，又上開
    二互助會均約定每會期繳三萬元，採內標制，其中第一會約定每月一日、第二會
    約定每月十二日，均在彰化縣員林鎮○○街五十二巷一號被告庚○○與甲○○之
    住處開標。詎被告庚○○與甲○○二人竟共同基於意圖為自己不法之所有之概括
    犯意，利用會員間彼此互不相識之機會，連續於八十七年十一月一日、八十八年
    五月一日冒用第一會互助會活會會員「戊○○」、「子○○」之名義，於八十七
    年十一月十二日及八十八年一月十二日冒用第二會互助會活會會員「丁○○」、
    「己○○」之名義，填寫標單得標，足以生損害於戊○○、子○○、丁○○及己○○四人，並使戊○○等四人及其他活會會員陷於錯誤而繼續交付會款，因認被
    告庚○○亦涉犯刑法第二百十六條之行使第二百十條之偽造私文書罪及同法第三
    百三十九條第一項之詐欺取財罪。
二、公訴意旨認被告庚○○涉犯刑法第二百十六條之行使第二百十條之偽造私文書罪
    及同法第三百三十九條第一項之詐欺取財罪，無非以被告庚○○既為會首，復自
    承有參與互助會事務，佐以其於倒會後有以其個人或與被告甲○○共同開立本票
    予其他會員，顯參與互助會之事務甚深等情，為其論據。被告庚○○否認有行使
    偽造私文書及詐欺取財之犯行，辯稱伊平常在上班，對於互助會的事情並不清楚
    ，只有偶而在下班的時候，幫被告甲○○收會款而已等語。經查：（一）有關被
    告庚○○偽造子○○、戊○○及丁○○之標單，進而詐欺活會會員部分，理由同
    壹之三所述。（二）被告庚○○固有同意被告甲○○以其名義招集互助會，並於
    開標時在場，且向會員收取會款之事實，此據告訴人等於本院供稱：「主持開標
    大多是甲○○，收取會款有時候是由庚○○為之，有時是甲○○，有時是二人一
    起來收取。」及告訴人丑○○於本院供稱：「會錢大部分是甲○○去收，庚○○
    有空才會去收。」各等語在卷，並經證人戊○○證稱：「招會、收錢也是甲○○
    來收的，據我所知，庚○○只是人頭，只是名義上會首。」等語屬實，亦為被告
    庚○○所自承。然依前揭告訴人等及證人所供，也可知被告庚○○僅係於下班有
    空時偶而為之，並非經常性或固定性參與，尚難認其參與互助會之事務甚深。且
    如前所述，實際招集互助會及實施偽造會員己○○標單之人均為被告甲○○，被
    告甲○○又供稱被告庚○○不知其冒標之事，復無證據證明被告庚○○於被告甲○○實施偽造會員己○○標單之時在場，或被告甲○○曾將其冒標之事告知被告
    庚○○後，庚○○仍向活會會員收取會款之事實，自難以被告庚○○偶而於開標
    時在場，或偶而向會員收取會款，即認被告庚○○有與被告甲○○共同偽造標單
    ，進而詐欺活會會員。雖被告庚○○曾以其個人或與被告甲○○共同開立本票予
    其他會員，然其既與被告甲○○為夫妻，且亦同意甲○○以其名義為會首，則其
    於被告甲○○偽造標單，實施詐欺，並宣布倒會後，簽發本票予會員，以負擔民
    事責任之行為，要亦難據以憑認其事先知悉被告甲○○將以會員己○○之名義冒
    標，或者有與甲○○共同偽造標單及詐欺之犯意聯絡。此外，復查無其他積極證
    據足資憑認被告庚○○有何公訴意旨所指行使偽造私文書及詐欺之犯行。是不能
    證明被告庚○○犯罪，自應為無罪之諭知。
據上論斷，應依刑事訴訟法第二百九十九條第一項前段、第三百零一條第一項，刑法
第二條第一項前段、第二百十六條、第二百十條、第三百三十九條第一項、第五十五
條、第四十一條第一項、第二百十九條，罰金罰鍰提高標準條例第一條前段、第二條
前段，判決如主文。
中      華      民      國    九十一    年      八      月     十六     日
                                臺灣彰化地方法院刑事第三庭
                                  法      官  廖  國  佑
右正本證明與原本無異。
如不服本判決，應於判決送達後十日內，向本院提出上訴狀( 須附繕本 )。
                                  法院書記官  王  宣  雄
中      華      民      國    九十一    年      八      月     十九     日
刑法第二百十六條
行使第二百十條至第二百十五條之文書者，依偽造、變造文書或登載不實事項或使登
載不實事項之規定處斷。
刑法第二百十條
偽造、變造私文書，足以生損害於公眾或他人者，處五年以下有期徒刑。
刑法第三百三十九條
意圖為自己或第三人不法之所有，以詐術使人將本人或第三人之物交付者，處五年以
下有期徒刑、拘役或科或併科一千元以下罰金。
以前項方法得財產上不法之利益或使第三人得之者亦同。
前二項之未遂犯罰之。
